【裁判字號】    92,上易,840
【裁判日期】    921203
【裁判案由】    返還不當得利
【裁判全文】
臺灣高等法院民事判決                            九十二年度上易字第八四０號
    上  訴  人  乙○○
    訴訟代理人  陳傳中律師
    複代理人    林怡君
                高瑩
    被上訴人    甲○○
    訴訟代理人  陳光榮
右當事人間返還不當得利事件，上訴人對於中華民國九十二年二月二十七日臺灣臺北
地方法院九十一年度訴字第五八二七號第一審判決提起上訴，經本院於九十二年十一
月十九日言詞辯論終結，並判決如左：
    主    文
上訴駁回。
第二審訴訟費用由上訴人負擔。
    事實及理由
一、上訴人於原法院起訴係請求被上訴人應給付上訴人新臺幣（下同）四十八萬五千
    八百四十元，上訴後將聲明變更為被上訴人應給付四十八萬五千八百四十元予上
    訴人及台北市○○區○○段四小段八二一地號土地共有人全體，因上訴人係請求
    返還不當得利，乃本於債權之請求權，各共有人得按其應有部分請求賠償（司法
    院院字第一九五○號解釋參照），上訴人既未證明已得其他共有人之同意，自無
    代其他共有人為請求之權利。本院仍對上訴人起訴之聲明為判決，合先敘明。
二、上訴人起訴主張：
    (一)上訴人所有坐落台北市○○區○○段四小段八二一地號（以下簡稱系爭土地）
      、面積四百九十八平方公尺、應有部分萬分之九十五之土地，於民國八十年九
      月二十日起至八十六年九月十八日止，遭原審被告葉慧玉前曾所有之建號九０
      九號、建物門牌號碼台北市○○○路○段三十三號三樓之建物（以下簡稱系爭
      建物）無權占用，前開建物於八十六年九月十九日移轉予被上訴人甲○○，被
      上訴人即無權占用上訴人所有之土地迄今。上訴人現所持有之系爭土地應有部
      分，即係原登記於被上訴人所有之系爭建物，此由系爭建物所有權歷次移轉過
      程可知。依土地法第九十七條第一項之規定，城市地方房屋之租金，以不超過
      土地及建物申報總價額年息百分之十為限，根據民法第一百七十九條至一百八
      十三條不當得利之規定，依系爭土地歷年之公告現值計算，被上訴人應給付四
      十八萬五千八百四十元予上訴人及系爭土地共有人全體。
    (二)民法第四百二十五條之一第一項規定房屋與基地同屬一人所有，先後或同時出
      賣與二人時，房屋在性質上不能與基地使用權分離而存在，於此情形，應認基
      地買受人於買受之初，即有默認房屋買受人有權繼續使用基地而成立租賃關係
      。系爭建物既坐落上訴人之土地上，本件事實係類似前條項之情形，被上訴人
      自有給付上訴人法定租金之義務。
    (三)執行法院並不就拍賣之房屋負瑕疵擔保責任，被上訴人縱為善意第三人，亦應
      向其前手葉慧玉主張權利瑕疵擔保責任，並無主張善意第三人免除給付義務之
      餘地。
    (四)上訴人於原審所主張之請求權為不當得利請求權及法定租金請求權，該二請求
      權為重疊訴之合併關係，原法院漏未敘明駁回上訴人就租金請求權之理由，有
      判決違背法令之違誤。
    (五)上訴聲明：
      1.原判決不利於上訴人部分廢棄。
      2.右廢棄部分，被上訴人應給付四十八萬五千八百四十元予上訴人及台北市○
        ○區○○段四小段八二一地號土地共有人全體。
三、被上訴人則以：
    (一)系爭建物係被上訴人向原法院民事執行處以八十五年度執字第一一三七八號強
      制執行事件就債務人葉慧玉所有建物公開拍賣，而以七百三十一萬八千元買受
      。在拍賣時，拍賣公告並未有共有人優先購買權之註記，上訴人亦未就本件有
      任何請求或主張，被上訴人合法買受，執行法院係以現狀點交。系爭土地含有
      水塔、電梯、樓梯、走道、地下室，並未分割，只能共同使用，被上訴人除系
      爭建物外，就系爭建物坐落之八二一號土地亦購買應有部分萬分之一百，並非
      僅買受建物而無償使用土地，是以被上訴人之使用系爭土地，係有法律上原因
      ，並非不當得利，且被上訴人為善意第三人，應受法律之保護。
    (二)內政部營建署並未就建物與其所坐落之土地應以何種比例搭配而轉讓予以規定
      ，上訴人既未舉證證明其所有之土地應有部分應配屬於被上訴人，其主張被上
      訴人無權占有其土地，洵屬無據。縱令上訴人有地無屋，系爭建物僅為十二層
      大樓中之一戶，上訴人應對全棟大樓各建物所有權人按比例求償，而非單獨向
      被上訴人要求給付。
    (三)上訴人所有之系爭土地應有部分萬分之九十五，其取得之日期在五十八年十月
      二十一日，其歷來僅姓名更正、書狀補給、住址變更，換言之，其自五十八年
      十月二十一日起即知悉其權利為持分共有，若有所謂侵害，亦自五十八年十月
      二十一日起即已知悉。原審被告葉慧玉之前手涂真真在六十七年五月二日登記
      取得建物及土地，自六十七年五月二日起，上訴人應已知悉涂真真之合法使用
      之情形，則自六十七年五月二日起算至本件起訴之請求之期間，已逾二十四年
      ，早已超過十五年，上訴人之請求權已罹於時效而消滅。
    (四)答辯聲明：上訴駁回。
四、兩造不爭之事實：
    訴外人涂士傑（即上訴人之夫，已逝世）在六十八年四月二十七日，就系爭八二
    一號土地擁有應有部分萬分之二九五，嗣於六十八年七月十一日出售應有部分萬
    分之一九五予訴外人台北市福建省詔安縣同鄉會，再於八十年八月二十五日將其
    所有之土地應有部分萬分之一００及其女涂真真所有之系爭九０九號建物出售予
    葉慧玉，並於八十年九月十四日將前開土地應有部分萬分之一００及建物全部移
    轉登記予葉慧玉，上開應有部分萬分之一００之土地及系爭建物於八十六年八月
    二十六日經原法院拍賣予被上訴人等情，有上訴人提出之系爭土地登記謄本、建
    物登記簿謄本，及原審被告葉慧玉提出之八十年八月二十五日不動產買賣契約書
    、土地所有權狀、建築改良物所有權狀等影本各一件，及被上訴人所提出之原法
    院民事執行處八十六年八月二十六日北院瑞八十五民執申一一三七八字第二八八
    四七號函、第二八八四九號不動產權利移轉證書、八十七年台北市稅捐稽徵處契
    稅繳款書、台北市大安地政事務所建物及土地所有權狀影本各一件為證，並經原
    法院調閱該院八十五年執字第一一三七八號民事執行卷宗查明屬實，堪認為真實
    。
五、兩造爭點之論述：
    上訴人主張被上訴人所有之系爭建物占有上訴人之土地，為被上訴人所否認，則
    兩造之爭執點為被上訴人是否占用上訴人之土地。
    (一)按當事人主張有利於己之事實者，就其事實有舉證之責任，民事訴訟法第二百
      七十七條前段定有明文。又民事訴訟如係由原告主張權利者，應先由原告負舉
      證之責，若原告先不能舉證，以證實自己主張之事實為真實，則被告就其抗辯
      事實即令不能舉證，或其所舉證據尚有疵累，亦應駁回原告之請求（最高法院
      十七年上字第九一七號判例參照）。
    (二)上訴人主張其就系爭土地擁有應有部分萬分之九十五，卻無建物，足證被上訴
      人所有之系爭建物無權占有上訴人之土地，蓋上訴人之先夫涂士傑將系爭建物
      及土地出售被上訴人之前手葉慧玉時，未將屬於上訴人之應有部分一併移轉予
      葉慧玉云云。查，被上訴人於原法院拍賣程序投標買受者，除了系爭九０九號
      建物外，尚有該建物所坐落之系爭八二一號土地應有部分萬分之一百，並非僅
      買受建物而無償使用該建物坐落之土地。而土地與建物乃個別之不動產，內政
      部營建署並未就建物與其所坐落土地應以何種比例搭配而轉讓予以規定，上訴
      人未舉證有何法令或事實足認其所有之系爭土地應有部分萬分之九十五應配屬
      於被上訴人，則其主張被上訴人無權占用其所有之系爭土地，即屬無據。
    (三)上訴人不能證明被上訴人無權占有其土地，不論上訴人基於不當得利或法定租
      金請求權之法律關係請求被上訴人為金錢之給付，均無所據。上訴人自始至終
      未曾在系爭土地上擁有過建物，顯然與民法第四百二十五條之一之第一項「土
      地及其土地上之房屋同屬一人所有」之要件不符，自無適用該條規定之可能。
六、綜上所述，上訴人主張被上訴人無權占有其土地並非可採，從而，上訴人本於不
    當得利或法定租賃之法律關係，請求被上訴人為金錢之給付，均無理由。原審為
    上訴人敗訴之判決並駁回其假執行之聲請，於法並無違誤。上訴意旨指摘原判決
    不當，求予廢棄改判，為無理由，應予駁回。
七、本件事證已臻明確，兩造其餘攻擊防禦方法，經審酌後，或與本件無涉，或與判
    決結果不生影響，毋庸一一論列。
八、據上論結，本件上訴為無理由，依民事訴訟法第四百四十九條第一項、第七十八
    條，判決如主文。
中      華      民      國    九十二    年      十二    月      三      日
                              民事第九庭
                                  審判長法  官  吳  謙  仁
                                        法  官  魏  大  喨
                                        法  官  蘇  瑞  華
正本係照原本作成。
不得上訴。
中      華      民      國    九十二    年     十二     月      八      日
                                        書記官  賴  以  真


司法院資訊處製作；財團法人民間司法改革基金會備份。
